臺灣高等法院民事判決　　　　　　　　　96年度上易字第23號
上　訴　人　丁○
訴訟代理人　曾文杞律師
被　上訴人　甲○○
　　　　　　丙○○
　　　　　　乙○○
共　　　同
訴訟代理人　林世超律師
複　代理人　張瑄律師
被　上訴人　許坤龍
上列當事人間拆屋還地等事件，上訴人對於中華民國95年11月30
日臺灣宜蘭地方法院95年度訴字第92號第一審判決提起上訴，經
本院於96年5月29日言詞辯論終結，判決如下：
    主  文
上訴駁回。
第二審訴訟費用新台幣壹萬陸仟零貳拾元由上訴人負擔。
    事實及理由
一、本件被上訴人許坤龍未於言詞辯論期日到場，核無民事訴訟
    法第386條所列各款情形，爰依上訴人之聲請，由其一造辯
    論而為判決。
二、上訴人起訴主張：坐落宜蘭縣羅東鎮○○段618地號土地（
    下稱系爭土地）係上訴人所有，被上訴人甲○○無正當權源
    ，竟占用系爭土地建築如原判決附圖編號Ａ、Ｂ、Ｃ、Ｄ、
    Ｅ所示建物（下合稱系爭建物），而受有相當於租金之不當
    利益；又被上訴人丙○○、乙○○及許坤龍係實際占有使用
    系爭建物之人，彼等亦無正當理由占用系爭土地。爰依據民
    法第767條之規定，請求丙○○、乙○○及許坤龍自系爭土
    地及系爭建物遷出；另依據民法第767條及第179條之規定，
    請求甲○○將系爭建物拆除後，將所占用之系爭土地返還予
    上訴人，並給付上訴人新台幣（下同）75,600元，及自民國
    （下同）95年4月8日起至返還系爭土地之日止，按月給付
    1,260元等語。原審為上訴人敗訴之判決，上訴人不服，提
    起上訴，聲明：(一)原判決廢棄。(二)甲○○應將系爭建物拆除
    ，將系爭土地返還予上訴人。(三)甲○○應給付上訴人75,600
    元，及自95年4月8日起至返還土地之日止，按月給付上訴人
    1,260元。(四)丙○○、乙○○、許坤龍應自系爭土地及系爭
    建物遷出。
三、許坤龍未於期日到場，亦未提出任何書狀為聲明或陳述；甲
    ○○、丙○○、乙○○（下稱甲○○等3人）則以：與系爭
    土地相鄰之宜蘭縣羅東鎮○○段613地號土地（下稱系爭613
    地號土地）係訴外人邱文鍊於50年間因買賣而取得，其上門
    牌號碼宜蘭縣羅東鎮○○街15號房屋（門牌整編前為宜蘭縣
    羅東鎮○○路28號，下稱原15號房屋）係邱文鍊於16年間所
    建造完成，並於39年2月1日辦畢第1次所有權登記，而系爭
    613 地號土地面積為47平方公尺，原15號房屋之面積為67平
    方公尺，顯見該房屋建造之初即經系爭土地所有權人同意而
    使用系爭土地建屋。又原15號房屋係1層木造房屋，於41年
    間因遭颱風吹毀，由訴外人邱金樹將原15號房屋全部拆除後
    在原址自行出資重建現有15號房屋 (含系爭建物)，是原15
    號房屋早已滅失，而現有15號房屋則尚未辦理保存登記，自
    應由邱金樹原始取得該房屋之所有權。又邱金樹因於88年間
    發生財務問題，為規避債權人查封，乃將原15號房屋以買賣
    為原因，借名登記為甲○○所有，並以預告登記方式限制甲
    ○○移轉，甲○○已於95年4月間以買賣為原因，將該房屋
    移轉登記為乙○○所有，而乙○○亦已於95年7月21將該屋
    辦畢滅失登記。則現有15號房屋既非甲○○所有，上訴人請
    求甲○○將現有15號房屋中之系爭建物部分拆除，將系爭土
    地返還予上訴人，並返還占用系爭土地所受之不當利益，自
    屬無據。又邱金樹係向上訴人之前手張林阿守承租系爭土地
    ，而在系爭土地及系爭613地號土地上建造現有15號房屋，
    邱金樹已於89年11月間死亡，是現有15號房屋應由邱金樹之
    全體繼承人共同繼承，而丙○○係邱金樹之繼承人之一，乙
    ○○為丙○○之妻，許坤龍則經丙○○及乙○○之同意共同
    使用現有15號房屋1樓部分，是彼等占有使用現有15號房屋
    及系爭土地自非無權占有。又遷讓房屋乃拆屋還地之先階段
    行為，上訴人既不能請求甲○○將系爭建物拆除，其請求丙
    ○○、乙○○及許坤龍自系爭建物遷出，亦為無理由等語，
    資為抗辯。原審為被上訴人勝訴之判決，甲○○、丙○○、
    乙○○對於上訴人之上訴則均聲明駁回上訴。
四、經查系爭土地面積為42平方公尺，係上訴人所有，系爭613
    地號土地與系爭土地相鄰，於88年12月15日以買賣為原因登
    記為甲○○所有，面積為47平方公尺，有土地登記謄本可稽
    （見原審卷第6、23頁）。又現有15號房屋係坐落於系爭土
    地及系爭613地號土地上，就坐落系爭土地部分（即系爭建
    物部分），其中如原判決附圖編號Ａ所示部分係第1、2層為
    加強磚造、第3層為採光罩之建物（面積為0.000690公頃）
    ，編號Ｂ所示部分係第1、2層為加強磚造、第3層為磚牆鐵
    皮頂之建物（面積0.001408公頃），編號Ｃ所示部分係3層
    加強磚造建物（面積0.000382公頃），編號Ｄ所示部分係2
    層加強磚造建物（面積0.001506公頃），編號Ｅ所示部分係
    第1層為加強磚造、第2層為鐵皮屋之建物（面積0.000214公
    頃）；現有15號房屋1樓由丙○○、乙○○、許坤龍共同使
    用，經營牛排館及泡沫紅茶店，該屋2、3樓則由丙○○及乙
    ○○作為住家使用等情，業經原審履赴現場勘驗，並囑託宜
    蘭縣羅東地政事務所（下稱羅東地政事務所）實施測量鑑定
    屬實，製有勘驗筆錄及土地複丈成果圖，且有現場照片、宜
    蘭縣政府營利事業登記證及營利事業登記公示詳細資料可稽
    （見原審卷第31至34、48至56、58、59、75、101頁，本院
    卷第81至83頁），復為兩造所不爭執（見原審卷第73、157
    頁），均堪信為真實。
五、上訴人主張現有15號房屋係甲○○所有，惟為甲○○等3人
    所否認，並以前詞置辯。經查：
  (一)原15號房屋係1層木造房屋，面積為67平方公尺，於16年間
    建造完成，並於39年2月1日由邱文鍊辦畢第1次所有權登記
    ，嗣於88年3月22日以贈與為原因移轉登記為訴外人邱徐阿
    玉（即邱金樹之妻、丙○○之母）所有，邱徐阿玉又於同年
    12月15日以買賣為原因移轉登記為甲○○所有，甲○○隨即
    以其已於同年月30日將該房屋連同系爭613地號土地預約出
    售予乙○○為由，而於89年1月12日辦畢預告登記，嗣於95
    年4月28日以買賣為原因將該房地所有權移轉登記予乙○○
    ，乙○○復於95年7月間申請滅失登記，經羅東地政事務所
    於95年7月21日至現場實施測量結果，認原15號房屋確已滅
    失，而於同日為滅失登記等情，有建物登記謄本、建築改良
    物登記簿、建物異動索引、羅東地政事務所建物測量定期通
    知書（以上見原審卷第24、27至29、86至89、123、124頁）
    、羅東地政事務所96年2月14日羅地登（17）字第096000188
    0號函附異動索引清冊、所有權買賣登記文件、預告登記同
    意書及建物測量成果圖（以上見本院卷第36至56、77-1、79
    頁）可稽，且經原審履勘現場結果，系爭土地及系爭613地
    號土地上已無建物登記謄本所載之1層木造建物，亦有勘驗
    筆錄可按（見原審卷第49頁），是甲○○等3人抗辯邱徐阿
    玉移轉登記予甲○○之原15號房屋業已滅失一節，堪信為真
    實。
  (二)依宜蘭縣稅捐稽徵處羅東分處95年10月25日宜稅羅字第0950
    062390號函附房屋稅籍證明書所示（見原審卷第90頁），該
    課稅標的「宜蘭縣羅東鎮○○街15號房屋」之納稅義務人為
    邱金樹，而該房屋係加強磚造及鋼鐵造之建物，其中加強磚
    造部分之折舊年數為45年，鋼鐵造部分之折舊年數為6年，
    顯見上開課稅標的係現有15號房屋，而非原15號房屋，是甲
    ○○等3人抗辯現有15號房屋至遲於50年間即已由邱金樹建
    造完成，自屬有據。又證人即邱文鍊之子邱錦益在原審到庭
    證稱：「我是在羅東鎮○○街15號出生…我出生的時候，那
    棟房子原來是木造的，是1層，後來有整個拆掉，是在我考
    上台北師範那1年改建的，也就是民國41年左右…大概在43
    年完工，原來木造的房子是邱文鍊和邱金樹蓋的，在更早之
    前是茅草屋，在41年到43年改建成3層的鋼筋水泥樓房，41
    年改建的樓房是我大哥邱金樹一個人出資蓋的，那棟房子蓋
    好之後，就從那時候用到現在…那棟樓房從43年蓋好後，除
    了後來有再增建樓梯間外，都沒有任何變動」，「我哥哥（
    指邱金樹）是羅東國小畢業後，保送羅東國小附設的木工指
    導所，在那邊唸書3年後便出來當指導員，然後便從事土木
    包工業，作房屋建築業，後來又變成營造廠商，有取得甲級
    營造的資格」，「（43年新蓋的房子）我也有住，住到64年
    才搬出」，「新蓋的房子和舊房子都是在同樣的地點」等語
    （見原審卷第136、137頁）；證人林正福亦到庭證稱：「邱
    文鍊是我父親，邱金樹是我大哥，我是從母姓」，「我就是
    在系爭房屋出生，房子有改建，我出生的時候，是木造的1
    層平房，後來有改建，當初1層平房是我父親蓋的，後來因
    為有颱風屋頂吹毀，常常發生漏水，所以就決定要改建，時
    間是在大概40年左右，那時候我考上師範學校，放假回來也
    常常幫忙蓋房子，剛開始是改建成1層的磚造平房，之後在2
    、3年的期間內繼續增建，到我畢業，也就是43年左右，就
    蓋成3層的樓房」，「（改建房屋的費用）都是我大哥邱金
    樹出的」，「改建後我有住過，也在那邊結婚生子，直到64
    年間因為兄弟家人太多住不下，所以我才搬出來」等語（見
    原審卷第137、138頁）；又依諸卷附戶籍謄本所載，邱文鍊
    及其家屬（含邱金樹、邱錦益、林正福）於43年2月16日門
    牌改編前即已居住於「宜蘭縣羅東鎮○○街15號」，邱金樹
    並於44年11月17日於原址另行創立新戶（見原審卷第117- 1
    至122頁）；林正福則於64年10月8日自上址遷離，另於宜蘭
    縣羅東鎮○○街53巷8號創立新戶（見原審卷第147至149 頁
    ）；邱錦益亦於64年10月8日自上址遷離，另於宜蘭縣羅東
    鎮○○街53巷10號創立新戶（見原審卷第150至152頁）。是
    綜合上開事證，甲○○等3人抗辯現有15號房屋係邱金樹將
    原15號房屋全部拆除後獨自出資在原址重新起造，堪信為真
    實。
　(三)查甲○○雖於88年12月15日以買賣為原因自邱徐阿玉受移轉
    登記為原15號房屋之所有權人，然其隨即以已於同年月30日
    將該房屋連同系爭613地號土地預約出售予乙○○為由，於
    89年1月12日辦畢預告登記，而當時原15號房屋早已滅失，
    現有15號房屋亦早已建造完成，則現有15號房屋既非甲○○
    所建造，甲○○亦從未占有使用該房屋，是甲○○無法明確
    陳述現有15號房屋究係於何時建造完成，乃屬事理之常；又
    房屋稅籍證明書所載折舊年數，依通常情形，非必與該房屋
    實際建造完成年數相符，是上訴人以證人林正福及邱錦益所
    證現有15號房屋建造完成時間與甲○○所述時間及上開房屋
    稅籍證明書所載折舊年數不符為由，主張證人林正福及邱錦
    益所為上開證詞顯係偏頗之詞，非屬實在云云，尚不足取。
　(四)按當事人主張之事實，經他造於準備書狀內或言詞辯論時或
    在受命法官、受託法官前自認者，無庸舉證；自認之撤銷，
    除別有規定外，以自認人能證明與事實不符或經他造同意者
    ，始得為之，民事訴訟法第279條第1項、第3項定有明文。
    經查甲○○之訴訟代理人於原審95年5月17日言詞辯論期日
    陳稱：「不爭執系爭土地全部為被告（即甲○○）占用，但
    是系爭建物是在民國16年已經起造，除了被告自己（之）土
    地外，還有占用系爭土地，後來在50年的時候，可能有重新
    興建」等語（見原審卷第38頁），是上訴人據以主張甲○○
    自認現有15號房屋係其所有，固屬有據。惟甲○○之訴訟代
    理人於95年6月9日原審履勘現場時即改稱：「系爭土地毗鄰
    同段613地號，當初在民國16年時，當時的地主邱文鍊在該
    號上起造木造房屋1棟，民國46年因颱風毀損，且因邱文鍊
    育有12名子女，因自有土地面積不夠而徵得當時618地號土
    地所有人即原告養母同意，而由邱金樹 (即邱文鍊長子）起
    造…系爭建物由邱金樹原始起造，後來（邱金樹）在89年11
    月去逝，沒有辦理分割繼承，所以由他的全體繼承人繼承，
    所以被告雖然仍有同段231建號（指原15號房屋），該建物
    實際上已經滅失」等語（見原審卷第49頁）；嗣又於95年7
    月12日原審言詞辯論期日中陳稱：「不爭執95年5月17日曾
    為上開自認 (即自認現有15號房屋為甲○○所有），不過那
    是因為當事人 (指甲○○）當初委任時，沒有將整個建物起
    造的經過詳實告知代理人，當初是以為系爭建物曾經辦理保
    存登記，建物登記謄本顯示為被告（指甲○○)所有，95年6
    月9日至現場履勘時才發現原辦保存登記的木造建物業已滅
    失…目前的建物是重新起造，起造人是邱金樹，邱金樹和被
    告沒有任何關係，邱金樹過世後，由其全體繼承人繼承，目
    前房屋稅籍資料還是邱金樹所有，因此被告前開自認顯與事
    實不符」等語，並表示撤銷上開自認（見原審卷第72、73頁
    ）。查原15號房屋於甲○○受移轉登記時已因滅失而不存在
    ，而現有15號房屋係邱金樹於43年間將原15號房屋完全拆除
    後重新建造完成，已如前述，是現有15號房屋應為邱金樹所
    有，而非甲○○所有，甲○○所為上開自認顯與事實不符，
    其嗣後撤銷上開自認，依前揭規定，應予准許。
　(五)依上所述，現有15號房屋中之系爭建物部分固占有使用系爭
    土地，惟現有15號房屋既非甲○○所建造完成，甲○○就該
    房屋自無事實上處分權，是上訴人請求甲○○將系爭建物拆
    除，將系爭土地返還予上訴人，自屬無據。又現有15號房屋
    既非甲○○所有，甲○○自無占有使用系爭土地之情事，是
    上訴人請求甲○○返還因無權占有使用系爭土地所得之不當
    利益，亦屬無據。
六、按房屋與基地雖為各別獨立之不動產，然房屋之占有使用無
    法脫離其所坐落之基地而單獨為之。又請求房屋占有人自該
    房屋及所坐落土地遷出，乃為請求拆屋還地之先階段行為，
    是若拆屋還地之請求為無理由，則請求房屋占有人自該房地
    遷出之請求，即屬欠缺權利保護要件，亦為無理由。經查上
    訴人對甲○○請求拆屋還地部分為無理由，已如前述，則其
    為使甲○○得以拆屋還地，而請求系爭建物之占有人丙○○
    、乙○○及許坤龍自系爭建物及系爭土地遷出部分（見原審
    卷第10 3、162、163頁），依上開說明，亦為無理由。
七、綜上所述，上訴人依據民法第767條規定，請求丙○○、乙
    ○○、許坤龍自系爭建物及系爭土地遷出，及依據民法第
    767條、第179條規定，請求甲○○將系爭建物拆除，並將系
    爭土地返還予上訴人，另給付上訴人75,600元，及自95年4
    月8日起至返還土地之日止，按月給付1,260元，均為無理由
    ，不應准許。從而，原審所為上訴人敗訴之判決，核無違誤
    ，上訴意旨指摘原判決不當，求予廢棄改判，為無理由，應
    予駁回。
八、上訴人聲請訊問證人邱徐阿玉，以證明甲○○就現有15號房
    屋有事實上處分權，惟本件事證已臻明確，且邱徐阿玉因罹
    患陳舊性腦中風、慢性支氣管炎氣切術後、充血性心臟病等
    疾病，並有極重度肢障，而長期臥床，自90年4月10日起即
    入住羅東聖母醫院附設護理之家迄今（見本院卷第84-2、87
    、88頁），無法到庭作證，是本院認無予以傳訊之必要；至
    兩造其餘之攻擊或防禦方法及未經援用之證據，經本院斟酌
    後，認為均不足以影響本判決之結果，自無逐一詳予論駁之
    必要。均併此敘明。
九、據上論結，本件上訴為無理由，依民事訴訟法第449條第1項
    、第463條、第385條第1項前段、第78條，判決如主文。
中　　華　　民　　國　　96　　年   　6　　月　　26　　日
                    民事第四庭
                        審判長法  官  張劍男
                              法  官  丁蓓蓓
                              法  官  彭昭芬
正本係照原本作成。
不得上訴。
中　　華　　民　　國　　96　　年　　6 　　月　　26　　日
                              書記官  丁華平
